【裁判字號】    95,上,211
【裁判日期】    971128
【裁判案由】    損害賠償等
【裁判全文】
臺灣高等法院高雄分院民事判決           95年度上字第211號
上  訴  人  乙○○
訴訟代理人  石繼志律師
            邱超偉律師
被 上訴 人  甲○○
            己○○
共     同
訴訟代理人  周春米律師
複 代理 人  李育任律師
上列當事人間因損害賠償等事件，對於民國95年9 月29日臺灣屏
東地方法院94年度訴字第270 號第一審判決提起上訴，本院於97
年11月19日辯論終結，茲判決如下：
    主  文
上訴駁回。
第二審訴訟費用由上訴人負擔。
    事 實 及 理 由
一、上訴人主張：被上訴人甲○○、己○○分別為伊子及媳婦。
    伊於民國67年間，購買坐落台北市○○區○○段3 小段581
    地號土地及其上台北市○○區○○街441 巷7 弄2 號建物（
    下稱系爭房地），並借名登記為甲○○名義。系爭房地於92
    年9 月間由伊委託甲○○以新台幣（下同）1800萬元價金出
    售予訴外人徐敏芝，為求節稅，約定由甲○○先以夫妻贈與
    方式移轉登記予己○○後，始以己○○名義與徐敏芝簽訂買
    賣契約，該賣得價金自應歸伊所有。上開買賣價金扣除貸款
    等費用後尚有1109萬4901元，詎被上訴人於收受上開買賣價
    金，僅陸續自92年11月25日起至同年12月5 日止，匯款予伊
    及伊之妻合計589 萬500 元，尚有520 萬4401元未返還。又
    伊於91年6 月間，因需資金周轉，與甲○○約定，將系爭房
    地設定抵押擔保，以甲○○為借款人，向國泰人壽保險股份
    有限公司（下稱國泰公司）貸款650 萬元，供伊使用，伊並
    分別於91年6 月19日及20日，存入甲○○之帳戶計180 萬元
    ，以供轉帳扣繳貸款本息之用，至系爭房地出售時止，尚餘
    79萬3386元，亦應為伊所有。以上開買賣價金餘款520 萬44
    01元，加計存入甲○○帳戶餘額79萬3386元，共599 萬7787
    元，被上訴人經伊催索均拒不返還，乃共同易持有為所有，
    侵占入己。爰依委任契約及侵權行為及之法律關係，求為命
    被上訴人應連帶給付伊599 萬7787元，及自93年2 月22日起
    至清償日止，按年息5%計算之利息，並以供擔保為條件之假
    執行宣告之判決。
二、被上訴人則以：系爭房地係上訴人出資購買，並贈與甲○○
    ，應為甲○○所有。又系爭房地自67年起至出售為止，所有
    抵押貸款均由甲○○繳納，上訴人主張借名登記並非事實。
    嗣甲○○於91年9 月23日將系爭房地以贈與為原因移轉予己
    ○○，己○○乃依其所有權人之地位處分系爭房地，並非受
    上訴人委任，亦無侵權行為。再者，向國泰公司貸得之650
    萬元，係甲○○以自己名義借款後，將其中470 萬元借與上
    訴人，其餘180 萬元為甲○○所有，繳納貸款本息後之餘額
    79萬3386元，自應由甲○○取得，上訴人所請無據等語，資
    為抗辯。
三、原審判決駁回上訴人之訴，上訴人不服，提起上訴，並聲明
    ：(一)原判決廢棄。(二)甲○○應給付上訴人599 萬7787元，及
    自93年2 月22日起至清償日止，按年息5%計算之利息。(三)上
    項聲明中關於520 萬4401元部分，應由己○○與甲○○連帶
    給付與上訴人，及自93年2 月22日起至清償日止，按年息5%
    計算之利息。(四)本件判決上訴人願供擔保，請准宣告假執行
    。被上訴人則答辯聲明：(一)上訴駁回。(二)如受不利之判決，
    願供擔保請准宣告免為假執行。（至上訴人請求己○○給付
    79萬3386元本息部分，於本院減縮不予請求，業已確定。）
四、兩造不爭執及爭執事項：
甲、不爭執事項：
  (一)系爭房地原登記於甲○○名義，後移轉登記予己○○。
  (二)系爭房地於92年以己○○名義出售，總價金為1800萬元，被
    上訴人已匯款589 萬500 元予上訴人及其妻丙○○。
  (三)上訴人分別於91年6 月19日及20日，存入甲○○郵局帳戶18
    0 萬元，以繳付國泰公司貸款本息，尚有餘額79萬3386元。
乙、爭執之事項：
  (一)系爭房地是否為上訴人借名登記為甲○○名義？上訴人請求
    被上訴人應連帶返還520 萬4401元本息，有無理由？
  (二)上訴人存入甲○○帳戶之剩餘款79萬3386元，是否應返還上
    訴人？
五、系爭房地是否為上訴人借名登記為甲○○名義？上訴人請求
    被上訴人應連帶返還520萬4401元本息，有無理由？
  (一)按民事訴訟如係由原告主張權利者，應先由原告負舉證之責
    ，若原告先不能舉證，以證實自己主張之事實為真實，則被
    告就其抗辯事實即令不能舉證，或其所舉證據尚有疵累，亦
    應駁回原告之請求；又請求履行債務之訴，除被告自認原告
    所主張債權發生原因之事實外，應先由原告就其主張此項事
    實，負舉證之責任，必須證明其為真實後，被告於其抗辯事
    實，始應負證明之責任，此為舉證責任分擔之原則（最高法
    院17年上字第917 號、43年台上字第377 號判例足資參照）
    。
  (二)上訴人主張系爭房地係借名登記予甲○○，為被上訴人所否
    認，並抗辯係上訴人所贈與等語，經查，證人即上訴人之妻
    丙○○到庭證稱：「北投的房屋是我先生要買給甲○○」等
    語（原審卷第224 頁），則被上訴人所辯系爭房地係上訴人
    所贈與甲○○並非無據。又本院調閱台灣屏東地方法院檢察
    署（下稱屏東地檢署）94年度偵字第1874號侵占案件全卷，
    上訴人於93年11月9 日警訊時陳稱：「甲○○當時當兵的時
    候犯了很大的錯誤，有軍法的處分，我為了要安慰他鼓勵他
    向上，所以用甲○○名字買這間房子給他，並且登記甲○○
    的名字」等語（屏東地檢署93年度他字第604 號卷第3 頁）
    ，其後上訴人於94年2 月1 日偵查時又陳稱：「主要是要鼓
    勵他向上，並無贈與給他的意思，只是用他名義登記而已，
    不過他可能會誤認是送給他的」等語（上開他字卷第80頁）
    ，惟上訴人買受系爭房屋之本意係為安慰及鼓勵甲○○向上
    ，若僅為借名登記，甲○○並無任何受惠，如何達其鼓勵被
    上訴人向上之目的，所述顯與經驗法則不符。且上訴人既稱
    甲○○可能誤認係贈與，即表示上訴人與甲○○間並無借名
    登記契約之合意，否則豈有產生誤認之可能。再者，契約之
    成立以當事人互相表示意思一致為要件，為民法第153 條第
    1 項所明定，若依上訴人上開陳述，上訴人係以借名登記之
    意思，而甲○○誤認為贈與，則契約當事人意思並非一致，
    借名登記契約顯未成立，上訴人自不得基於借名登記契約而
    主張與被上訴人間有委任契約及被上訴人有何侵權行為，是
    依上訴人上開所述，尚難認其與甲○○間有何借名登記契約
    存在。另上訴人雖主張被上訴人原稱系爭房地初始為甲○○
    所買受，嗣改稱係上訴人贈與，前後不符云云，惟依上開判
    例說明，上訴人仍應就其主張之借名登記契約存在負舉證之
    責，被上訴人之抗辯縱未能證明或有瑕疵，亦不得逕認上訴
    人之主張為真正。
  (三)上訴人又主張系爭房地為其出資購買，且買賣之契稅、土地
    增值稅由其所繳納，並由其執有土地及房屋所有權狀，復將
    房屋出租收取租金，及以系爭房地抵押貸款使用，且按期繳
    納地價稅、房屋稅，另又給付系爭房地92年出售時仲介公司
    之服務費，據此推論系爭房地由上訴人管理並給付相關費用
    ，故有借名登記關係存在云云，並提出稅單、土地所有權狀
    影本、租金匯入上訴人帳戶、所得扣繳憑單、放款繳息證明
    書、地價稅及房屋稅繳款書、禾華房屋仲介有限公司開立之
    統一發票為證（原審卷第11至14頁、第105 至156 頁、第19
    3 至199 頁、本院卷第31至63頁）。惟證人丙○○證稱：「
    當時頭期款是我先生出的，房屋後來有貸款，都是我兒子在
    負責，他的簿子、印章都在家裡，是用來繳付生活費及貸款
    ，當時我和我先生都沒有工作，所以都由被上訴人甲○○負
    擔，己○○負責他們自己家的生活費用」等語（原審卷第22
    4 頁），上訴人於屏東地檢署偵查時亦稱：「甲○○約77年
    間就將他薪水的存摺及提款卡、印章都交給我，甲○○的薪
    水每個月我拿來支付我跟我太太生活費以及所有銀行貸款之
    利息，包括這棟房子」等語（屏東地檢署93年度他字第604
    號卷第81頁），上訴人於本院復表示，甲○○長期居住屏東
    ，系爭房地購買後均由上訴人管理等情（本院卷第128 頁）
    ，由是可知，甲○○因未居住台北，而遠住於屏東，無法管
    理系爭房地，故將其存摺、印章交付上訴人夫妻，以支付其
    生活費及銀行貸款本息，是上訴人支付系爭房地之上開費用
    ，其資金來源應有來自甲○○之薪資。又上訴人與甲○○為
    父子關係，彼此密切，甲○○將系爭房地交予上訴人出租收
    益，或辦理抵押貸款支用，上訴人則代繳各項稅捐等費用，
    並不違社會常情，自難因由上訴人實際管理系爭房地，遽認
    即有借名登記契約存在。上訴人雖主張其夫妻每月均回存2
    萬元至甲○○帳戶，後改為回存1 萬5000元，供甲○○生活
    開銷之用，故甲○○之薪資並非專用為繳交貸款利息云云，
    然因上訴人與甲○○為直系血親，互負扶養義務，故甲○○
    將存摺、印章交付上訴人夫妻領用，上訴人則回存款項，供
    甲○○生活開銷之用，彼此各有所付出，亦屬人情之常，上
    訴人既自承回存款項供甲○○生活開銷之用，自非返還支領
    甲○○之存款，尚難因上訴人回存款項即認定系爭房地之相
    關支出均係由其所負責。
  (四)至證人丙○○固先證稱北投之房屋係上訴人要買給甲○○，
    嗣又稱當時頭期款係上訴人支付，房屋後來貸款均由甲○○
    負擔等語。惟甲○○於67年3 月22日以系爭房地為擔保，向
    台北市第十信用合作社貸款130 萬元，70年5 月29日再借50
    萬元，72年3 月17日改向台北市第三信用合作社借款，借新
    還舊，即借款260 萬元，清償上開180 萬元貸款，又於80年
    3 月25日再貸款600 萬元，並清償上開260 萬元貸款，嗣於
    91年5 月31日改向國泰公司貸款650 萬元，並向台北市第三
    信用合作社清償600 萬元貸款等情，為兩造所不爭，此有系
    爭房地土地暨建物登記簿、國泰公司借據可稽（本院卷第16
    1 至173 頁），上訴人並自陳上開貸款均為其周轉所用，且
    為甲○○所不爭執（本院卷第197 頁）。是系爭房地於購得
    後確有抵押貸款情事，則證人丙○○所述房屋後來貸款之語
    ，應係指取得系爭房地所有權後，復以上開房地抵押貸款而
    言，並非貸款用以購買系爭房地之意，與其證述系爭房地係
    上訴人購買並贈與甲○○，並無矛盾之處。又證人丙○○係
    上訴人之妻，為甲○○之母，與兩造均為至親，尚無偏袒何
    造之必要，其證述與上訴人所述為安慰鼓勵甲○○，而將系
    爭房地登記為甲○○所有，及甲○○有將其存摺及印章交付
    上訴人夫妻使用等語意旨大致相符，又符合上開事證，應堪
    採信。至上訴人以證人丙○○已與上訴人吵架而搬出與甲○
    ○同住，所證應有偏頗之虞云云，乃為臆測之詞，尚不足採
    。
  (五)又證人即上訴人之女、甲○○之妹丁○○雖到庭證稱：父親
    （即上訴人）於67年購買系爭房地是借甲○○之名義登記，
    是父親買房子時對子女所說，本來要用3 兄妹共有名義登記
    ，後來母親不要，認為兒子只有1 個，怕兒子心理不好受，
    所以登記甲○○名下，這件事我們子女當時都知道。系爭房
    地未出賣前，甲○○曾說系爭房地係父親及3 兄妹共同努力
    所得，如果出賣，父親及3 兄妹均應分得，後來系爭房地出
    賣後，甲○○曾打電話告訴伊，會將買賣價金分10到11次匯
    款給父親，因為1 天匯款不能超過100 萬元。父親在出賣系
    爭房地後，買賣價金尚未匯入己○○帳戶前，母親告訴伊，
    父母有商量要給甲○○、己○○1 筆錢當購屋頭期款，但要
    將買賣價金匯給父親才有資金分配等語（本院卷第222 至22
    5 頁），惟證人丁○○證述系爭房地登記予甲○○之原因與
    上訴人所述係甲○○當兵時犯了錯誤，有軍法處分，為了要
    安慰及鼓勵而登記甲○○名義全然歧異；且證人丁○○所述
    當時其兄妹均知悉系借名登記，亦與上訴人所述只是用甲○
    ○名義登記而已，不過甲○○可能會誤認是贈與等語，表示
    甲○○應不知係借名登記之情有所不符；又證人丁○○所證
    甲○○告以系爭房地係父親及3 兄妹共同努力所得，如果出
    賣，父親及3 兄妹均應分得等語，顯見甲○○認為系爭房地
    並非上訴人所有而不應由上訴人獨自取得賣得價金；至被上
    訴人就系爭房地賣得價金擬如何處理，是否交付上訴人，乃
    被上訴人如何處分其財產問題，尚不能推論上訴人與甲○○
    間即存有借名登記契約。準此，證人丁○○上開證詞或與上
    訴人之主張不符，或無法證明有借名登記契約存在，自不足
    採為有利上訴人之證據。
  (六)上訴人再主張被上訴人於收到買賣價金，扣除貸款後餘款共
    1109萬4901元，自92年11月25日起至同年12月5 日止，陸續
    匯款予上訴人及其妻合計589 萬500 元，尚有520 萬4401元
    未返還，己○○並向上訴人報告賣屋款之支用明細，乃提出
    己○○匯款之匯款單及己○○親擬之支出明細表為據（原審
    卷第28至38頁），而被上訴人抗辯上開款項其中一部分係幫
    上訴人清償上訴人購買霧峰鄉另筆房地貸款，部分則供上訴
    人夫妻養老之用等語。經觀之上開支出明細表所載，被上訴
    人將系爭房地買賣價金匯予上訴人385 萬元、匯予母親丙○
    ○100 萬元、匯予戊○○122 萬4500元、應給付己○○代墊
    本息31萬6000元，共計639 萬500 元，嗣戊○○又寄回50萬
    元等情，固係就買賣價金之分配情形作成支出明細表，惟被
    上訴人願意將系爭房地賣得價金之一部分提供為上訴人清償
    債務及父母養老金，乃其處分財產之權利，倘該匯款係返還
    上訴人賣屋款項，則被上訴人何須匯款予丙○○及戊○○？
    況上訴人自承被上訴人於92年12月4 日匯款50萬元予戊○○
    未經其同意，更可證上開支出明細表充其量僅係被上訴人向
    上訴人說明系爭房地賣得價金之處理情形而已，尚不足證明
    上訴人就該款有何支配權及委任被上訴人處理事務。又被上
    訴人縱將上開款項分次匯予上訴人，乃係金融機構就匯款金
    額有所限制，業據證人丁○○上開證述明確，與認定是否為
    養老金或返還購屋款並無必然關係，上訴人主張分次匯款即
    非為養老金云云，尚難採取。
  (七)據上，上訴人主張系爭房地係借名登記予甲○○，並無證據
    以實其說，自無可採，兩造間即無適用委任規定之餘地。系
    爭房地既為甲○○所有，甲○○復贈與己○○，己○○自有
    處分其房地之權利，房屋買賣價金由己○○取得亦屬有據。
    上訴人主張被上訴人侵占賣屋價金，而依委任契約及侵權行
    為之法律關係，請求被上訴人連帶將賣屋價金交予上訴人，
    顯屬無據，不應准許。
六、上訴人存入甲○○帳戶之剩餘款79萬3386元，是否應返還上
    訴人？
    上訴人主張曾將系爭房地供擔保向國泰公司辦理抵押貸款65
    0 萬元，係以甲○○為借款人，己○○為連帶保證人，上訴
    人為免被上訴人清償貸款之壓力，乃於91年6 月分別存80萬
    元及100 萬元至甲○○之郵局0000000 號帳戶，嗣自91年7
    月13日起迄系爭房地出售為止，共計繳交16期本息合計100
    萬6614元，尚有餘額79萬3386元，甲○○應予返還等情，固
    據提出匯款單及國泰公司擔保放款利息收據為證（原審卷第
    41至48頁）。查系爭房地向國泰公司抵押貸款650 萬元，係
    以甲○○名義為借款人，己○○為連帶保證人，為兩造所不
    爭，則該貸得款項應屬甲○○所有，應屬無疑。至上訴人主
    張其回存180 萬元至甲○○帳戶，以供轉帳扣繳貸款本息之
    用，係委任甲○○代為繳納貸款利息云云，惟甲○○則抗辯
    其係將該貸款借與上訴人，上訴人存入其帳戶之180 萬元，
    係為650 萬元貸款之一部分，應為甲○○所有等語，乃否認
    有委任關係存在。而交付他人款項之原因甚多，或為借貸清
    償、或為贈與等等，不一而足，上訴人既主張交付甲○○18
    0 萬元係與甲○○間有委任關係存在，即應就此事實負舉證
    責任。然上訴人執有國泰公司擔保放款利息收據，僅能證明
    甲○○收受180 萬元款項後之使用情形，要難認上訴人即有
    委任甲○○繳納貸款本息，亦不足證明該餘款79萬3386元仍
    為上訴人所有，是甲○○自無侵占其款項可言。從而，上訴
    人基於委任契約及侵權行為之法律關係請求甲○○返還79萬
    3386元，即屬無據，尚難准許。
七、綜上所述，上訴人依委任契約及侵權行為之法律關係，請求
    甲○○應給付上訴人599 萬7787元，及自93年2 月22日起至
    清償日止，按年息5%計算之利息；以上給付關於520 萬4401
    元部分，應由己○○與甲○○連帶給付與上訴人，及自93年
    2 月22日起至清償日止，按年息5%計算之利息，為無理由，
    不應准許。其假執行之聲請亦失所附麗，應併予駁回。原審
    為上訴人敗訴之判決，及駁回其假執行之聲請，並無不合（
    至原判決主文漏未諭知駁回上訴人假執行之聲請，惟理由欄
    已有敘明，核屬顯然錯誤，應由原審裁定更正之）。上訴意
    旨指摘原判決不當，求予廢棄改判，為無理由，應予駁回。
    又本件事證已臻明確，兩造其餘攻擊防禦方法及舉證，與判
    決結果不生影響，爰不予贅述，附此敘明。
據上論結，本件上訴為無理由，依民事訴訟法第449 條第1 項、
第78條，判決如主文。
中    華    民    國    97    年    11    月    28    日
                            民事第五庭
                                審判長法官  蔡明宛
                                法      官  曾錦昌
                                法      官  魏式璧
以上正本證明與原本無異。
如對本判決上訴，須於判決送達後20日內向本院提出上訴狀，其
未表明上訴理由者，應於上訴後20日內向本院提出上訴理由書（
均須按他造當事人之人數附繕本）。上訴時應提出委任律師或具
有律師資格之人之委任狀，並依附註條文規定辦理。
中    華    民    國    97    年    11    月    28    日
                                書  記  官  林明威
附註：
民事訴訟法第466 條之1 ：
對於第二審判決上訴，上訴人應委任律師為訴訟代理人，但上訴
人或其法定代理人具有律師資格者，不在此限。
上訴人之配偶、三親等內之血親、二親等內之姻親，或上訴人為
法人、中央或地方機關時，其所屬專任人員具有律師資格並經法
院認適當者，亦得為第三審訴訟代理人。
第1 項但書及第2 項情形，應於提起上訴或委任時釋明之。


司法院資訊處製作；財團法人民間司法改革基金會備份。
